臺灣彰化地方法院民事裁定
109年度消債清字第40號
聲  請  人  
即  債務人  謝式東  
代  理  人  王瑞甫律師
上列聲請人因消費者債務清理事件聲請清算，本院裁定如下：
    主  文
債務人謝式東自民國110年5月31日下午4時起開始清算程序。
命司法事務官進行本件清算程序。
    理  由
一、按債務人不能清償債務或有不能清償之虞者，得依本條例所
    定更生或清算程序，清理其債務，消費者債務清理條例（下
    稱消債條例）第3條定有明文。次按債務人對於金融機構負
    債務者，在聲請更生或清算前，應向最大債權金融機構請求
    協商債務清償方案，或向其住、居所地之法院或鄉、鎮、市
    、區調解委員會聲請債務清理之調解；協商或調解成立者，
    債務人不得聲請更生或清算；但因不可歸責於己之事由，致
    履行有困難者，不在此限；本條例施行前，債務人依金融主
    管機關協調成立之中華民國銀行公會會員，辦理消費金融案
    件無擔保債務協商機制與金融機構成立之協商，準用前2項
    之規定，消債條例第151條第1項、第7項、第9項亦有明文。
    所謂「不可歸責於己之事由」，固指客觀上聲請人有收支狀
    況變動之情形；惟縱使財產及收支狀況無甚變動，但因協商
    時居於劣勢，未能實質協議，僅為爭取利息減少及分期清償
    之些許優惠，勉予允諾，而依債務人財產及收入，客觀上存
    有難以如期履行之情形，亦應認該當。又法院開始清算程序
    之裁定，應載明其年、月、日、時，並即時發生效力。法院
    裁定開始更生或清算程序後，得命司法事務官進行更生或清
    算程序。復為消債條例第83條第1項、第16條第1項前段所明
    定。
二、聲請意旨略以：伊因積欠債務，有不能清償債務之虞，前於
    民國109年9月23日與最大債權銀行台新國際商業銀行股份有
    限公司（下稱台新銀行）踐行法院前置調解（案號：本院10
    9年度司消債調字第182號，該案卷下稱前置調解卷），惟調
    解不成立，爰向本院聲請清算等語。
三、經查：
  ㈠聲請人符合消債條例第151條第7項但書「因不可歸責於己之
    事由，致履行有困難」之規定：
    1.聲請人曾與台中商業銀行股份有限公司協商成立，約定自
      95年10月起，分80期、利率7.59％、每月還款27,233元，
      惟於95年12月4日毀諾等情，業經台新銀行陳報在卷（本
      院卷第183頁），足認聲請人曾就成立之協商方案，嗣後
      毀諾。
　　2.至於聲請人毀諾是否存有「不可歸責於己之事由」，則須
      以毀諾當時聲請人之收支狀況予以判斷。
　　　⑴就收入部分，聲請人自陳過去長期打零工維生、收入不
        高，參酌其勞保與就保資料，於90年1月20日起至毀諾
        時，投保於台中市營造業職業工會，投保薪資為19,200
        元（本院卷第168頁），據此認定聲請人毀諾時之收入
        ，尚屬合理。
　　　⑵就支出部分，聲請人雖未陳報95年時其個人必要生活費
        數額為何，然參諸消債條例第64條之2第1項規定：債務
        人必要生活費用，以最近1年衛生福利部或直轄市政府
        所公告當地區每人每月最低生活費1.2倍定之意旨，復
        酌以95年臺灣省每人每月最低生活費為9,210元，據以
        計算之債務人必要生活費用為每月11,052元【計算式：
        9,210元×1.2倍＝11,052元】，認以該金額作為聲請人95
        年時每月必要生活費，核屬適當。
    3.依聲請人毀諾當時收入19,200元計算，扣除必要生活費11
      ,052元後，餘額8,148元【計算式：19,200元－11,052元＝8
      ,148元】，顯然不足以負擔前揭每月清償27,233元之還款
      方案。職是，依當時聲請人之資力，苟非在債務協商時居
      於劣勢，而僅為爭取利息減少及分期清償之些許優惠，於
      實無履行可能之情形下，當不可能同意前揭還款方案，堪
      認當時聲請人並未能進行實質協議。聲請人既因客觀上收
      入不足致不能履行前開協商方案，揆諸前揭說明，自屬不
      可歸責於己之事由。
  ㈡聲請人於本件清算聲請前與最大債權銀行台新銀行踐行法院
    前置調解，惟調解不成立等情，業經本院調取前置調解卷，
    核閱屬實。
  ㈢聲請人債務概況：依聲請人及債權人陳報之債權額合計為4,0
    77,437元（前置調解卷第32頁至第36頁、第40頁、本院卷第
    25頁、第147頁）。
  ㈣聲請人資力狀況：
    1.薪資或固定收入：聲請人平均每月收入約為16,809元，業
      經聲請人陳報在卷（本院卷第185頁）。
    2.其他財產：聲請人之存款餘額合計12,292元（本院卷第43
      頁至第48頁），名下有國泰人壽保險股份有限公司之三筆
      保險，保單解約金7,560元（本院卷第139頁）。此外，聲
      請人尚無其他財產可供清償債務，有聲請人106至108年度
      稅務電子閘門財產所得資料調件明細表附卷可參（本院卷
      第159頁至第163頁）。
  ㈤聲請人必要生活費支出：按債務人釋明更生期間無須負擔必
    要生活費用一部或全部者，於該範圍內，不受最低數額限制
    ；債務人證明確有必要支出者，不受最高數額及應負擔比例
    之限制，消債條例第64條之2第3項定有明文。查聲請人主張
    每月有餐費、交通費、通訊費、水電費、其他等支出，合計
    每月必要生活費支出為11,780元（本院卷第21頁），依消債
    條例第64條之2第1項規範意旨，本院參酌110年臺灣省每人
    每月最低生活費為13,288元，並據以計算之聲請人必要生活
    費用為每月15,946元【計算式：13,288元×1.2倍＝15,946元
    】。則聲請人所陳上揭每月必要生活費用11,780元，仍低於
    前揭依消債條例第64條之2第1項規定計算所得之15,946元，
    應無浮報之虞，堪予採認。
  ㈥依上所述，聲請人目前每月收入16,809元，扣除上揭個人必
    要生活費用11,780元後，尚有餘額5,029元【計算式：16,80
    9元－11,780元＝5,029元】可供清償所積欠之債務。聲請人如
    以該餘額清償所積欠之債務金額4,077,437元，尚須逾68年
    之期間始得清償完畢【計算式：4,077,437元÷5,029元≒811
    個月，約68年】，遑論尚有利息及違約金待清償，聲請人還
    款年限顯然更長。堪認聲請人已處於不能清償之客觀經濟狀
    態，而有藉助清算制度調整其與債權人間之權利義務關係而
    重建其經濟生活之必要。 
四、據上論結，聲請人依其收支及財產狀況，確有不能清償債務
    之情事，未與全體債權人達成前置調解，且未經法院裁定開
    始更生程序或許可和解或宣告破產，聲請人復查無消債條例
    第6條第3項、第8條或第82條第2項所定駁回清算聲請之事由
    存在，則聲請人聲請清算，應屬有據，爰裁定開始清算程序
    ，並命司法事務官進行本件清算程序。此外，本院審酌聲請
    人名下尚有財產，可充作清算財團，應有清算實益。爰依消
    債條例第11條第1項、第83條第1項、第16條第1項，裁定如
    主文。 　　
中　　華　　民　　國　　110 　年　　5 　　月　　31　　日
              民事第四庭    法　　　官　徐沛然
以上正本係照原本作成。
本件不得抗告。
中　　華　　民　　國　　110 　年　　5 　　月　　31　　日
                            書  記  官  蔡明株